ACORDAO-COMPLETO-2507900

ACÓRDÃO 2269/2021 ATA 37/2021 - PLENÁRIO

VISTOS, relatados e discutidos estes autos de denúncia acerca de supostas irregularidades na condução do Pregão Eletrônico para Registro de Preços 1/2021, realizado pelo Arsenal de Guerra do Rio de Janeiro/Comando do Exército, no valor estimado de R$ 6.208.277,42, cujo objeto era a aquisição de material para pintura,
ACORDAM os ministros do Tribunal de Contas da União, reunidos em sessão do Plenário, diante das razões expostas pelo relator, em:
9.1. conhecer da presente denúncia, uma vez atendidos os requisitos de admissibilidade previstos no art. 235, caput, do Regimento Interno/TCU;
9.2. confirmar, no mérito, a medida cautelar referendada pelo Acórdão 1121/2021-TCU-Plenário, a fim de assinar o prazo de 15 dias para que o Arsenal de Guerra do Rio de Janeiro anule o Pregão Eletrônico 1/2021, com fundamento no art. 45 da Lei 8.443/1992, c/c o art. 71, inciso IX, da Constituição Federal, 
9.3. dar ciência ao Arsenal de Guerra do Rio de Janeiro que foram identificadas, no referido certame licitatório, as irregularidades consignadas nas letras "a.1" a "a.5" do item 40.1 da instrução da Selog;
9.4. dar ciência desta deliberação ao Arsenal de Guerra do Rio de Janeiro e ao denunciante;
9.5. levantar o sigilo que recai sobre as peças destes autos, à exceção daquelas que contenham informação pessoal do denunciante, nos termos dos arts. 104, § 1º, e 108, parágrafo único, da Resolução TCU 259/2014;
9.6. arquivar o presente processo.

Denúncia acerca de supostas irregularidades na condução de pregão eletrônico, cujo objeto era a aquisição de material para pintura. Análise das oitivas e da diligência.

Arsenal de Guerra do Rio de Janeiro.

3. Interessados/Responsáveis:
3.1. Interessado: Identidade preservada (art. 55, caput, da Lei 8.443/1992)
3.2. Responsável: Identidade preservada (art. 55, caput, da Lei 8.443/1992).

13.1. Ministros presentes: Bruno Dantas (na Presidência), Walton Alencar Rodrigues, Benjamin Zymler (Relator), Augusto Nardes, Aroldo Cedraz, Raimundo Carreiro e Jorge Oliveira.
13.2. Ministro-Substituto convocado: Augusto Sherman Cavalcanti.
13.3. Ministros-Substitutos presentes: Marcos Bemquerer Costa, André Luís de Carvalho e Weder de Oliveira.

ACORDAO-COMPLETO-2529847

Acórdão de Relação 768/2022 - Plenário

Acórdão de Relação

BENJAMIN ZYMLER

Cuidam os autos de denúncia acerca de supostas irregularidades na condução do Pregão Eletrônico para Registro de Preços 1/2021, realizado pelo Arsenal de Guerra do Rio de Janeiro/Comando do Exército, no valor estimado de R$ 6.208.277,42, cujo objeto era a aquisição de material para pintura.
2.	Na peça inicial, o denunciante reportou que o pregoeiro vinha tomando decisões contrárias ao edital do certame, a saber: por 15 dias estava analisando as propostas e solicitando aos licitantes que ficassem conectados no sistema durante o horário comercial; a fase de lances foi aberta em uma sexta-feira, sem aviso prévio, no horário de almoço, em um dia em que o expediente na unidade militar se encerrava ao meio-dia; e 80% das empresas foram eliminadas antes da fase de lances, por ocasião da verificação inicial das propostas.
3.	Ademais, o autor da denúncia apontou que a exigência contida no item 7.1 do edital era irregular, pois impunha a descrição das especificações técnicas dos produtos por ocasião do preenchimento da proposta no sistema eletrônico, sendo que tal informação deveria estar no catálogo do produto ou na documentação enviada quando do detalhamento da proposta.
4.	Submetidos os autos ao meu descortino, após o exame preliminar da Selog, entendi que os indícios de irregularidades justificavam a adoção de medida cautelar, no sentido de determinar ao Arsenal de Guerra do Rio de Janeiro que suspendesse o andamento do Pregão Eletrônico 1/2021 ou, caso o contrato já tivesse sido firmado, abstivesse-se de praticar qualquer ato com vistas à sua execução até a deliberação definitiva desta Corte.
5.	Ademais, autorizei a oitiva do órgão jurisdicionado a fim de que ele se pronunciasse em relação aos pressupostos da cautelar e quanto aos seguintes pontos concernentes ao Pregão Eletrônico 1/2021:
"a) ausência de suspensão do certame nos dias 13, 14 e 15/4/2021 e início da fase aberta de lances no dia 16/4/2021 sem que tenha sido dado aviso prévio, com data e hora exata para retomada dos trabalhos, inclusive tendo ocorrida em dia e horário (16/4/2021, às 12:17) em que não haveria expediente na Organização Militar, nos termos do item 25.9 do edital, em afronta ao Princípio da Transparência e à jurisprudência deste Tribunal (Acórdão 3486/2014-TCU-Plenário) , situação que prejudicou a competitividade do certame, ante a possibilidade de diversos licitantes sequer estarem logado no sistema Comprasnet;
b) desclassificação sumária de diversos licitantes antes da fase de lances, sem a divulgação dos motivos, em inobservância ao art. 28, Parágrafo único, do Decreto 10.024/2019, bem como ao item 8.2.2 do edital, o que fere os princípios da Legalidade, da Vinculação ao Instrumento Convocatório e da Transparência, este corolário do princípio da Publicidade, presentes no art. 3, caput, da Lei 8.666, de 21 de junho de 1993, e considerando que, nessa fase, deve ser feita uma análise sumária e sintética, dada a natureza dinâmica do pregão, verificando apenas se a descrição apresentada  da proposta é suficiente para atestar a correspondência do produto ofertado com a descrição do objeto licitado, nos termos do item 2.1 do edital, e devendo ser verificado o atendimento aos requisitos estabelecidos no Apêndice I do edital apenas quando da análise da proposta após a fase de lances, conforme jurisprudência do TCU, a exemplo do Acórdão 2154/2011-TCU-Plenário;
c) exigências desarrazoadas contida nos itens 7.1.4, e seus subitens, e 7.1.5 do edital, ao disporem que na proposta a ser preenchida no sistema eletrônico contenha descrições demasiadamente detalhadas dos produtos ofertados, tendo em vista que este tipo de exigência e demais informações mais específicas quanto ao objeto ofertado somente devem ser exigidas após a fase aberta de lances e, ainda, ao licitante provisoriamente classificado em primeiro lugar, conforme jurisprudência do TCU (Acórdão 2154/2011-TCU-Plenário) ;"
6.	Na ocasião, autorizei a abertura de prazo para que o Arsenal de Guerra do Rio de Janeiro pudesse oferecer comentários com vistas à construção participativa das deliberações deste Tribunal, nos termos do art. 14 da Resolução TCU 315/2020.   
7.	Por fim, determinei a realização de diligência junto ao órgão contratante para que ele enviasse os documentos indicados no expediente a fim de subsidiar o exame do presente feito.
8.	A tutela de urgência foi referendada por este Tribunal, consoante o Acórdão 1121/2021-TCU-Plenário.
9.	Cumpridas as medidas processuais, a unidade técnica analisou as respostas e os documentos apresentados, na forma da instrução transcrita parcialmente a seguir, com os ajustes de forma pertinentes:
"Item a: ausência de suspensão do certame nos dias 13, 14 e 15/4/2021 e início da fase aberta de lances no dia 16/4/2021 sem que tenha sido dado aviso prévio, com data e hora exata para retomada dos trabalhos, inclusive tendo ocorrida em dia e horário (16/4/2021, às 12:17) em que não haveria expediente na Organização Militar, nos termos do item 25.9 do edital, situação que prejudicou a competitividade do certame, ante a possibilidade de diversos licitantes sequer estarem logados no sistema Comprasnet;
Fundamento legal ou jurisprudencial: Princípio da Transparência e jurisprudência deste Tribunal (Acórdão 3486/2014-TCU-Plenário, Relator Ministro Marcos Bemquerer) 
Manifestação da Unidade Jurisdicionada sobre os indícios de irregularidades (peça 25, p. 5-10 e 30) :
a) em que pese o Pregoeiro não tenha informado a suspensão do certame, nenhuma atitude foi adotada que ensejasse atuação por parte das licitantes, dessa forma, nenhuma licitante foi prejudicada e, ainda, não foram adotados procedimentos fora do horário comercial;
b) no tocante à abertura dos lances, iniciada no dia 16 de abril de 2021, cumpre ressaltar que o aviso prévio para abertura de lances não é obrigação do pregoeiro, entretanto, é uma boa prática que deve ser adotada, com finalidade de alcançar uma maior quantidade de participantes para lances;
c) verdadeiramente, o Pregoeiro deixou de comunicar a abertura da fase de lances para os dois primeiros itens da licitação que, cabe ressaltar, foram abertos um de cada vez, em um intervalo de, aproximadamente, trinta minutos;
d) embora o Pregoeiro não tenha comunicado a abertura prévia e isso, de alguma forma, pode ter ensejado a insciência das licitantes, em contrapartida, é dever do licitante manter-se atento, em horário comercial, às atitudes adotadas pelo Pregoeiro, ainda mais quando, decerto, o Pregoeiro revelou presença, no chat, todos os dias que antecederam à abertura do item;
e) no tocante ao item 1, foram observados 27 lances e, embora, de fato, três das seis licitantes classificadas não tenham ofertado lances, ainda assim, o valor do item teve redução de 43% em relação ao preço de referência;
f) no tocante ao item 2, foram observados onze lances e, embora, de fato, uma das seis licitantes classificadas não tenha ofertado lances, ainda assim, o valor do item teve redução de 45% em relação ao preço de referência;
g) outrossim, a licitante inscrita sob o CNPJ 07.789.673/0001-11 não ofertou lance para nenhum dos itens da licitação, isto é, manteve o seu lance de referência em todos os 52 itens e, dessa forma, conclui-se que, independentemente de o Pregoeiro não ter informado à abertura da fase de lances, no dia 16 de abril de 2021, o item 2 não sofreu problemas;
h) cabe mencionar que o sistema do Comprasnet encaminha a todos os licitantes uma mensagem automática, informando a abertura dos lances, ainda que o Pregoeiro não informe no chat;
i) ainda, o sistema eletrônico informa ao Pregoeiro e a Equipe de Apoio a quantidade de licitantes conectados durante a condução do certame, e cumpre mencionar que se mantiveram conectados de 28 a 32 licitantes durante todos os dias da sessão;
j) a pausa realizada no dia 16 de abril de 2021, após a abertura de apenas dois itens, demonstra que não houve má-fé, dolo ou impostura, por parte do Pregoeiro, ao deixar de comunicar a abertura dos lances, no caso dos itens 1 e 2; constata-se apenas um caso de deslize, pequeno descuido que, como comprovado, não imprimiu nenhum infortúnio significativo; vale frisar, no caso do item 1, as empresas supostamente inscientes, que não apresentaram lances, detêm parcela expressiva de culpa, em razão de, como mencionado, terem obrigação de reter rigorosa atenção às condutas adotadas pelo Pregoeiro, durante o horário comercial;
k) quanto ao horário do expediente no dia 16/4/2021, cumpre informar que o expediente da Organização Militar não deve ser confundido com o horário de operação do certame, de forma que a condição de meio expediente, nas sextas-feiras, é concessão do Diretor do órgão aos integrantes e, assim, nada tem a ver com a operação do certame. É critério discricionário do Pregoeiro manter as atividades do Pregão nas tardes das sextas-feiras que, vale dizer, encontra-se dentro do horário comercial. Além disso, o horário informado no item 25.9 do Edital está relacionado à franquia do instrumento convocatório aos interessados e não ao horário de funcionamento do certame.
Análise:
5.	Em relação à falta de comunicação com os licitantes quanto à suspensão do certame nos dias 13, 14 e 15/4/2021, observou-se, conforme consta na instrução inicial (peça 9, p. 4) , que o pregoeiro solicita a todos os licitantes que permaneçam logados durante todo o horário comercial, durante os três dias. A Unidade Jurisdicionada alega que, nesse período, nenhuma atitude foi adotada que ensejasse atuação por parte das licitantes, não prejudicando, portanto, nenhuma empresa, o que não retira o caráter de irregularidade da conduta do pregoeiro.
6.	O Acórdão TCU-Plenário 3.486/2014, Relator Ministro Marcos Bemquerer, utilizado como fundamento para esse ponto da oitiva, traz em seu relatório a seguinte análise, que se encaixa bem na situação aqui tratada:
'17. O fato de constar no edital que cabe ao licitante acompanhar os atos praticados no certame não é justificativa para que a Administração proceda da forma relatada. Não é razoável exigir do licitante que fique conectado 100% do tempo, logado no Portal de Compras à espera do exato momento em que a Administração vai abrir a fase de lances ou o prazo para registro de intenção de recurso.'
7.	O próprio item 9.8 do edital (peça 8, p. 7) trazia essa previsão de comunicação:
9.8. Havendo necessidade, o Pregoeiro suspenderá a sessão, informando no "chat" a nova data e horário para a sua continuidade.
8.	O órgão alega ainda que o aviso prévio para abertura de lances não seria obrigação do pregoeiro, mas apenas uma boa prática que deveria ser adotada, com finalidade de alcançar uma maior quantidade de participantes para lances. Ressalte-se que, pela jurisprudência do Tribunal, tal medida encontra-se pacificada como verdadeiramente uma obrigação do pregoeiro, como se observa nos Acórdãos 2.751/2013, Relator Ministro Benjamin Zymler, 2.273/2016 e 3.486/2014, Relator Ministro Marcos Bemquerer e 2.842/2016, Relator Ministro Bruno Dantas, todos do Plenário. E, ainda, pelo princípio da vinculação ao instrumento convocatório, o órgão também se encontraria obrigado, em atendimento ao item 9.8 do edital, conforme apontado acima.
9.	De fato, em consulta à ata do pregão no Comprasnet, é possível verificar que a falta de comunicação relativa à abertura da fase de lances se deu somente em relação aos itens 1 e 2 do certame, sendo que para os demais houve a comunicação de abertura com antecedência.
10.	Em relação ao item 1 do certame, por ter sido o primeiro a ser aberto, e sem a devida comunicação prévia aos licitantes, parece sim ter havido prejuízo à participação das empresas, ao contrário do que alega a Unidade Jurisdicionada. Como informa o órgão na resposta à oitiva, e confirmado pelo mapa das propostas apresentado em atendimento à diligência (peça 35) , das seis empresas classificadas, três não participaram da fase de lances para esse item. Considerando os itens 1 a 37 do certame, embora a exigência de descrição detalhada do objeto tenha levado à desclassificação de uma grande quantidade de empresas (objeto do item seguinte da oitiva) , é possível a comparação entre eles, e observa-se que em nenhum dos outros itens houve a participação de apenas a metade das empresas classificadas para a fase de lances. Em dois itens, todas as empresas classificadas ofertaram lances, em 25 itens, somente uma das empresas classificadas empresa não ofertou, e em dez itens, duas empresas classificadas deixaram de apresentar lances. Dessa forma, tudo indica que a falta de aviso prévio quanto ao início da fase de lances, no primeiro item da licitação, além de ter contrariado o edital e a jurisprudência deste Tribunal, pode ter prejudicado a participação de ao menos uma empresa no certame.
11.	Quanto à abertura da fase de lances em horário em que não haveria expediente no órgão, cabe aqui replicar o item 25.9 do edital (peça 8, p. 18) , utilizado como fundamento para a alegação:
'25.9. O Edital está disponibilizado, na íntegra, no endereço eletrônico www.comprasgovernamentais.gov.br, e também poderão ser lidos e/ou obtidos no endereço Rua Monsenhor Manuela Gomes nº 563, Caju, Rio de Janeiro - RJ, seção de Compras, Licitações e Contratos, nos dias úteis, no horário das 10 às 11:45 ou das 13:30 às 16:00 horas (nas sextas-feiras, somente no horário da manhã, mesmo endereço e período no qual os autos do processo administrativo permanecerão com vista franqueada aos interessados.'
12.	De fato, conforme argumenta a Unidade Jurisdicionada, o item acima trata dos dias e horários em que estarão disponibilizados o edital e o processo administrativo referentes ao certame, não impedindo a abertura da sessão no período da tarde nas sextas-feiras. Não se questionaria, por exemplo, se a sessão do pregão fosse aberta às 9 horas da manhã e permanecesse aberta após as 12 horas, desde que dentro do horário comercial. No entanto, com a ausência de aviso prévio quanto à data e horário de abertura da sessão para os itens 1 e 2 do certame, e abertura do sessão às 12:17hs de uma sexta-feira, conclui-se que o contido no item 25.9 do edital contribuiu, de certa forma, para a ausência de participação de empresas que tinham sido classificadas para a disputa, uma vez que teria ocorrido fora de horário de expediente normal da Organização Militar, que se encerra às 12hs.
13.	Assim, a Unidade Jurisdicionada não logrou afastar as irregularidades verificadas.
Item b: desclassificação sumária de diversos licitantes antes da fase de lances, sem a divulgação dos motivos, e considerando que, nessa fase, deve ser feita uma análise sumária e sintética, dada a natureza dinâmica do pregão, verificando apenas se a descrição apresentada da proposta é suficiente para atestar a correspondência do produto ofertado com a descrição do objeto licitado, nos termos do item 2.1 do edital, e devendo ser verificado o atendimento aos requisitos estabelecidos no Apêndice I do edital apenas quando da análise da proposta após a fase de lances;
Fundamento legal ou jurisprudencial: art. 28, parágrafo único, do Decreto 10.024/2019, bem como o item 8.2.2 do edital, e os princípios da Legalidade, da Vinculação ao Instrumento Convocatório e da Transparência, este corolário do princípio da Publicidade, presentes no art. 3º, caput, da Lei 8.666, de 21 de junho de 1993; além da jurisprudência do TCU, a exemplo do Acórdão 2154/2011-TCU-Plenário, Relator Ministro Walton Alencar Rodrigues.	
Manifestação da Unidade Jurisdicionada sobre os indícios de irregularidades (peça 25, p. 11-26) :
a) embora desclassificações reduzam o rol de participantes no certame, não indicam necessariamente limitação da ampla concorrência, ao passo que, no caso em tela, o desígnio foi inteiramente distinto, uma vez que naquele momento pretendeu-se a segurança da contratação diante do interesse público, extraída do princípio da vinculação ao instrumento convocatório, que determina à Administração que observe as regras por ela própria lançadas no instrumento que convoca e rege a licitação;
b) pode-se afirmar que, no pregão eletrônico, o julgamento das propostas deve ser dividido em dois momentos. O primeiro é anterior à fase de lances e destina-se a classificar os licitantes cujos produtos/serviços ofertados estejam compatíveis com as exigências editalícias. A análise, destarte, é quanto ao objeto proposto. Após a fase de lances se dá o segundo momento, no qual será avaliado, além do objeto, de forma aprofundada, o preço final, cotejando-o com o valor estimado da contratação. Essa análise preliminar à fase de lances é importante para que se evite a participação na disputa de empresas com propostas desconformes ao exigido no instrumento convocatório, já que isto prejudica a própria competitividade do certame. Nesse caso, o pregoeiro deverá avaliar, frente aos critérios objetivos previstos no edital, as informações constantes nas propostas e desclassificar aquelas que não atendem ao disposto no instrumento convocatório, no que concerne aos requisitos mínimos de qualidade do objeto;
c) o texto do item 8.2 do Edital da licitação impõe às partes vinculadas, isto é, licitantes e Pregoeiro, a necessidade de verificação da conformidade das propostas apresentadas frente ao exigido no Edital e seus anexos, salientando, inclusive, que serão desclassificadas aquelas que não apresentem características técnicas exigidas no Termo de Referência;
d) no tocante à obrigação do Pregoeiro em justificar a recusa das propostas, conforme estabelece o art. 28, parágrafo único, do Decreto 10.024/2019, cabe esclarecer que todas as desclassificações foram justificadas em campo próprio no sistema, onde, naquele momento, o Pregoeiro comunicou às licitantes desclassificadas que deixaram de informar as descrições técnicas mínimas para classificação;
e) nesses casos, mesmo sendo imprescindível a realização da análise preliminar das propostas em relação aos requisitos mínimos de qualidade do objeto, entende-se que o Pregoeiro deve agir com maior cautela e razoabilidade, evitando a desclassificação sumária de propostas;
f) na análise propriamente dita, o Pregoeiro deve avaliar aquilo ofertado de forma sumária, evitando exigir detalhes que não sejam necessários. Ocorre que, no Pregão Eletrônico 1/2021, as propostas ofertadas pelas empresas desclassificadas achavam-se nulas de informações técnicas minimamente necessárias e, dessa forma, o Pregoeiro não pode, nem sequer, realizar a conferência sintética dos casos;
g) a acentuada desclassificação ocorre por descumprimento do instrumento convocatório por parte das licitantes, vale dizer, que ofertaram propostas com descrições que sequer continham as especificações técnicas exigidas, pois, no caso à tona, o Pregoeiro deparou-se com uma grande quantidade de licitantes que, vale dizer, por displicência, não mencionaram sequer o mínimo exigido para o julgamento objetivo, isto é, as características químicas das tinturas;
h) percebemos, pelos exemplos mostrados, que as propostas desclassificadas são genéricas e desprovidas de cunho técnico e, sobretudo, descumprem as exigências do instrumento convocatório, não contendo informações básicas para classificação, como: composição química, viscosidade, rendimento mínimo e secagem. Diante do apresentado, mister esclarecer que as informações solicitadas são totalmente compatíveis com a espécie do material demandado na licitação;
i) permitir a classificação das licitantes descumpridoras, unicamente em função da quantidade de infringentes é, sobretudo, privilegiar a negligência de muitos, em descrédito ao acerto de poucos, assentindo a quebra do princípio de vinculação ao instrumento convocatório, do decaimento do interesse público e, principalmente, a propagação da injustiça.
Análise:
14.	Inicialmente, quanto à fundamentação, por parte do pregoeiro, para a desclassificação das propostas, assim consta na ata do pregão, em relação a todas as desclassificações empreendidas:
'A licitante deixou de informar a descrição detalhada do objeto conforme exige o item 7.1.4.3 do Edital, sendo desclassificada conforme item 7.1.5 do Edital.'
15.	O pregoeiro informou, conforme acima, a motivação para a desclassificação, porém de uma forma genérica, sem especificar exatamente o que faltou na descrição para que não fosse considerada aceita. A Unidade Jurisdicionada colacionou, na sua resposta à oitiva (peça 25, p. 21-22) , alguns exemplos de propostas com a descrição do objeto realizada de forma sintética, ante o que exigia o edital. Porém, há casos não tão claros assim de propostas que também foram desclassificadas por falha na descrição, com a mesma justificativa exposta acima, que eram bem mais completas do que os exemplos trazidos pelo órgão, sem a identificação do que exatamente estaria ausente para a aceitação, como o exemplo a seguir, referente à descrição realizada pela empresa RJ Comércio e Serviços Gerais Ltda no item 5 do certame (peça 42, p. 38) :
'TINTA ACRÍLICA PREMIUM LATA 18 LITROS COM AS SEGUINTES ESPECIFICAÇÕES: A) ACABAMENTO SEMIBRILHO; B) APLICAÇÃO EM AMBIENTE INTERNO/EXTERNO; COR: CAMURÇA. 1 - IDENTIFICAÇÃO DO PRODUTO E DA EMPRESA FABRICANTE Tinta Acrílica Premium Protege e Decora Camurça, Lata 18 Litros Fabricante: Hydronorth S/A, Endereço: Rodovia Melo Peixoto, 656, Parque Industrial, Cambé, Pr. CEP: 86185-700. Telefone PABX: (43) 2101-2000. Telefone de Informação: 0800-7043303 - SIC. Telefone Emergencial: 0800-148110 - CEATOX. FAX: (43) 2101-2002. E-mail: atendimento@hydronorth.com.br 2 - COMPOSIÇÃO E INFORMAÇÕES SOBRE OS INGREDIENTES E CARACTERÍSTICAS TÉCNICAS: Tipo de produto: Mistura Natureza química: Água, resina à base de dispersão aquosa de copolímeros estireno-acrílico, aditivos, pigmentos isentos de metais pesados, cargas minerais, glicóis, espessantes, tensoativos, fungicida e bactericida à base de isotiazolinonas. Nome Químico ou técnico: Faixa de Concentração (%) CAS 5-cloro-2-metil-4-isotiazolin-3-ona < 1,00 26172-55-4 3 - PROPRIEDADES FÍSICO-QUÍMICAS Estado físico: Líquido; Cor: Camurça; Odor: Característico; Limite de odor: Dados não disponíveis. PH: 8,00 - 9,00; Ponto de fusão / ponto de congelamento: Dados não disponíveis.; Ponto de ebulição inicial e faixa de temperatura de ebulição: Dados não disponíveis.; Ponto de fulgor: Não aplicável.; Taxa de evaporação: Dados não disponíveis.; Inflamabilidade (sólido, gás) : Não inflamável; Limite superior de explosividade: Dados não disponíveis.; Limite inferior de explosividade: Dados não disponíveis.; Pressão de vapor: Dados não disponíveis.; Densidade: 1,3 - 1,5 g/cm3; Solubilidade em água: Solúvel; Solubilidade em outros solventes: Dados não disponíveis.; Coeficiente de partição (n-octanol/agua) : Dados não disponíveis. Temperatura de autoignição: Dados não disponíveis.; Temperatura de decomposição: Dados não disponíveis. Viscosidade Dinâmica: 100 - 120 KU; Viscosidade cinemática: Dados não disponíveis.; Peso molecular: Dados não disponíveis.; Concentração de compostos orgânicos voláteis (COV) : Dados não disponíveis. 4 - DADOS DE APLICAÇÃO: Áreas externas e internas, paredes em geral, Massa Corrida ou Massa Acrílica, Reboco, Blocos de Concretos, Gesso, Fibrocimento ou Concreto e Repintura. Aplicar sobre a superfície limpa e lixada, isenta de pó, graxa, óleos e ou umidade. Aplicar com pincel, trincha, pistola, rolo de lã, rolo de poliéster ou rolo de espuma. Indicado para superfícies internas e externas. Diluição: utilize água limpa. Superfícies não seladas: 1ª camada (demão) diluir em até 40%, demais de 10% a 20%. Superfícies seladas e repintura: diluir todas as camadas (demãos) de 10% a 20%.'
16.	A descrição acima, aparentemente completa, difere muito das trazidas como exemplos pela Unidade Jurisdicionada, ao tentar justificar o procedimento do pregoeiro, e foi rejeitada com a mesma motivação dada às demais propostas, cuja descrição era mais simples. No presente caso, era necessário justificar, de forma mais detalhada, o porquê da recusa da proposta antes mesmo da fase de lances, a qual poderia atender à necessidade da administração, talvez de forma mais vantajosa que a vencedora do item. E, considerando que aproximadamente 80% dos licitantes foram desclassificados, sumariamente, por conta dessas supostas falhas na descrição detalhada do objeto, tal procedimento pode ter ocasionado prejuízo à obtenção da proposta mais vantajosa no certame. Além disso, consta na peça 29 dos autos que a SEC-RJ já havia feito o acompanhamento do certame e identificado um sobrepreço no orçamento estimado, isto é, o desconto médio de 45% obtido, em relação ao valor estimado, não significa que a contratação tenha sido vantajosa, conforme alega a Unidade Jurisdicionada, frente ao fato de que inúmeras empresas foram excluídas do certame sem motivo justificado. 
17.	A seguir, cumpre transcrevermos os itens 7.1.4 e 7.1.5 do edital (peça 8, p. 4) :
'7.1 O licitante deverá enviar sua proposta mediante o preenchimento, no sistema eletrônico, dos seguintes campos:
 (...) 
7.1.4. Descrição detalhada do objeto: indicar o seguinte:
7.1.4.1. Descrição do objeto ofertado conforme características e condições estabelecidas no Termo de Referência.
7.1.4.2. Número do registro do bem no órgão competente, quando for o caso.
7.1.4.3. As informações químicas dos produtos, somente do item 01 ao 37, isto é, aquelas descritas no Apêndice I do Termo de Referência, descrevendo, no mínimo, informações referentes à: Características Técnicas, Propriedades Físico-Químicas e Dados de Aplicação.
7.1.5. A licitante que deixar de informar as especificações químicas dos produtos em sua proposta eletrônica, será desclassificada, antes da fase de lances, na forma do art 28 e 29 do Decreto 10.024/2019.'
18.	Ainda, o item 8.2 do edital (peça 8, p. 4) estabelece que:
8.2. O Pregoeiro verificará as propostas apresentadas, desclassificando desde logo aquelas que não estejam em conformidade com os requisitos estabelecidos neste Edital, contenham vícios insanáveis ou não apresentem as especificações técnicas exigidas no Termo de Referência.
19.	Este item da oitiva trata de análise quanto à desclassificação sumária de diversos licitantes por supostamente não terem atendido aos itens transcritos acima. A pertinência ou não da exigência quanto à descrição detalhada do objeto, conforme consta no edital, é objeto do item seguinte da oitiva, porém, devido à necessária relação entre os itens, esta análise envolverá também, de certa forma, a análise do item seguinte.
20.	As desclassificações empreendidas, a despeito de se estar cumprindo as exigências do edital, atentam contra os princípios da razoabilidade, proporcionalidade, formalismo moderado e obtenção da proposta mais vantajosa. O princípio da vinculação ao instrumento convocatório não pode se sobrepor a esses outros citados, principalmente ao se considerar que a descrição contida nas propostas apresentadas e que foram desclassificadas apontava para o item licitado, sendo de exagerado rigor a desclassificação por conta da ausência na descrição detalhada do objeto no sistema Comprasnet, de informações que poderiam ser complementadas quando do envio da proposta final pelos licitantes. 
21.	Ademais, observa-se que a própria descrição dos itens, tanto no Termo de Referência quando no sistema Comprasnet, trazia apenas informações básicas, e maioria das empresas que tiveram suas propostas desclassificadas apresentaram descrições idênticas ou muito similares à descrição desses documentos. Como exemplo, segue abaixo a descrição do item 1, conforme Termo de Referência e como foi cadastrada no sistema, e que foi "copiada" por muitas empresas que tiveram suas propostas desclassificadas:
'TINTA ACRÍLICA PREMIUM LATA 18 LITROS COM AS SEGUINTES ESPECIFICAÇÕES: A) ACABAMENTO SEMIBRILHO; B) APLICAÇÃO EM AMBIENTE INTERNO/EXTERNO; COR: BRANCO NEVE'
22.	Dessa forma, não parece fazer nenhum sentido proceder-se à desclassificação de propostas que descreveram o bem exatamente da forma como foi descrito pelo órgão licitante no Termo de Referência e no Comprasnet.
23.	Ressalta-se ainda que foram desclassificadas propostas, pela falta da descrição detalhada completa, que eram referentes a produtos sabidamente de excelente qualidade, como a da empresa Equipa Rio Construções Comércio e Equipamentos Ltda, para os itens 1 a 5 do certame, em que a tinta oferecida em sua proposta era da marca Kem Tone da Sherwin Williams, reconhecidamente uma das melhores existentes no mercado. Outras empresas desclassificadas também ofereceram tintas da mesma marca.
24.	O Acórdão TCU-Plenário 2.154/2011, Relator Ministro Walton Alencar Rodrigues, utilizado como fundamentação para esse ponto da oitiva, é elucidativo quanto ao grau de descrição que pode ser exigido nessa etapa de análise das propostas:
'A jurisprudência desta Corte (Acórdãos 539/2007-P e 934/2007-1C) , apoiada na doutrina pátria, leciona que o exame realizado pelo pregoeiro na fase de verificação inicial das propostas (art. 22, § 2º, do Decreto 5.450/2005) deve ser sumário e sintético, dada a natureza dinâmica do pregão, sendo que "não cabe disputa mais aprofundada nessa etapa" e que "o pregoeiro deverá examinar a proposta e verificar se a descrição ali contida corresponde àquela adotada no edital".'
25.	No mesmo sentido, o Acórdão 3381/2013-TCU-Plenário, Relator Ministro Valmir Campelo, conforme abaixo:
'Acrescentou que, apesar de o edital exigir do licitante o preenchimento adequado do campo 'descrição detalhada do objeto ofertado', sob pena de desclassificação, e de o art. 41 da Lei 8.666/93 fixar que 'a Administração não pode descumprir as normas e condições do edital', não poderia o gestor interpretar tais dispositivos 'de maneira tão estreita'. Nesse sentido, destacou que 'as citadas disposições devem ser entendidas como prerrogativas do poder público, que deverão ser exercidas mediante a consideração dos princípios basilares que norteiam o procedimento licitatório, dentre eles, o da seleção da proposta mais vantajosa para a administração'.'
26.	Dessa forma, de acordo com a jurisprudência desse Tribunal, acostada acima, não foi atendida a oitiva quanto a esse ponto, e conclui-se que a desclassificação sumária de diversas empresas antes da fase de lances prejudicou a obtenção da proposta mais vantajosa para a Administração. 
Item c: exigências desarrazoadas contidas nos itens 7.1.4, e seus subitens, e 7.1.5 do edital, ao disporem que a proposta a ser preenchida no sistema eletrônico contenha descrições demasiadamente detalhadas dos produtos ofertados, tendo em vista que este tipo de exigência e demais informações mais específicas quanto ao objeto ofertado somente devem ser exigidas após a fase aberta de lances e, ainda, ao licitante provisoriamente classificado em primeiro lugar; 
Fundamento legal ou jurisprudencial: Jurisprudência do TCU (Acórdão 2154/2011-TCU-Plenário) ;
Manifestação da Unidade Jurisdicionada sobre os indícios de irregularidades (peça 25, p. 13-25) :
a) as informações solicitadas no item 7.1.4 devem ser informadas no campo "descrição detalhada do objeto" e, vale dizer, são informações básicas garantidoras da qualidade exigidas e, distintamente do apresentado no item 15 da peça representante, não devem ser exigidas apenas na fase posterior ao lance, uma vez que são estritamente necessárias para atestar a correspondência dos materiais com o exigido no instrumento convocatório e, assim, manter a lisura da fase de lances;
b) ademais, caso o licitante cogitasse que as informações solicitadas nos itens 7.1.4 e 7.1.5 extrapolassem o limite da razoabilidade, este tinha oportunidade de impugnar o Edital nos termos do art. 24 do Decreto 10.024/19 e, vale dizer, não foram protocolados pedidos de impugnação para a presente licitação;
c) para análise das propostas, foram consideradas as propriedades químicas e físico-químicas de maior relevância do produto. Essas propriedades certificam que os produtos ofertados guardem similaridade entre si, em questão de qualidade, técnica e preço, coisa que, sem elas, não poderiam ser garantidas;
d) os critérios exigidos não restringem a participação de nenhuma licitante e, vale dizer, os critérios mínimos de aceitação da proposta, antes e depois da fase de lances, são claramente elucidados no Termo de Referência;
e) embora não seja obrigatória a exigência, pela Administração, do preenchimento do campo "descrição detalhada do objeto", como consta nos modelos de editais da AGU, é critério discricionário do agente público fazê-la, desde que o exigido seja compatível e necessário perante o que se quer contratar, como é o caso da licitação em comento. Ora, composição química, viscosidade, rendimento mínimo e secagem, são critérios básicos para julgamento de bens referentes a material de pintura, ainda mais quando esses materiais serão aplicados em instalações industriais;
f) pouco adiantaria, na fase de classificação, uma licitante descrever a informação Premium, já que, sem os dados técnicos, o universo de tintas acrílicas Premium é vasto e, abrange tintas das mais diversas qualidades e preços. Por derradeiro, a exigência da descrição detalhada, na proposta eletrônica, se deu nesta razão. A mesma proporção ocorre nos demais itens da licitação (tintas piso, esmaltes, epoxi, diluentes, seladores etc.) .
Análise:
27.	A proposta deve apresentar a descrição do objeto, no intuito de individualizar o bem cotado, o que envolve a indicação, em campo próprio do sistema, de marca, modelo, especificações, características, etc., de objeto que satisfaça a todas as exigências previamente estabelecidas em edital, e cabe ao Pregoeiro responsável por conduzir o certame verificar (antes mesmo da etapa competitiva) a conformidade da proposta apresentada pelo licitante com os requisitos definidos expressamente no edital, desclassificando aquelas que descumprirem os seus termos, disponibilizando tal decisão no sistema eletrônico.
28.	De fato, para o fim de possibilitar a comparação das propostas, pode-se entender como necessário que os licitantes descrevam, conforme especificado no edital, as principais características dos materiais ofertados. E isso deve ser feito nessa fase inicial, de aceitabilidade de propostas, para que depois se possa ter a certeza de que todas as licitantes competirão, pelo preço, com objetos similares, de acordo com as especificações técnicas mínimas exigidas no termo de referência.
29.	Porém, conforme já apontamos nesta instrução e de acordo com a jurisprudência deste Tribunal, essa verificação inicial deve ser sumária e sintética. Não parece adequado nesse momento exigir maiores especificações quanto à composição química do produto, como características técnicas, propriedades físico-químicas e dados de aplicação, tal como foi exigido. O próprio Termo de Referência da contratação possuía uma descrição muito mais básica, assim como a descrição do item no Comprasnet, e que já se mostrava suficiente para a verificação que se deve fazer antes da fase de lances. A avaliação quanto aos demais critérios é algo que deve ser feita apenas quanto ao licitante vencedor. Essa obrigatoriedade da descrição detalhada, inclusive, pode ter ocasionado a grande demora para abertura da sessão de lances, conforme relatado pelo denunciante. 
30.	Não deve prosperar, também, a alegação da Unidade Jurisdicionada de que a fase de aceitação de propostas, que ocorre após a fase de lances, se prestaria apenas à avaliação das questões relativas ao preço, e não dos objetos em si. Prova disso é que pode ser realizada, nessa fase, até mesmo a apresentação e análise de amostras, conforme entendimentos consolidados da doutrina e jurisprudência. 
31.	Conforme já demonstrado, essas excessivas exigências de informações técnicas quanto aos produtos, na descrição detalhada do objeto, levaram à desclassificação de propostas que atenderiam, a princípio, ao exigido pelo órgão. Exigir que, no campo da descrição detalhada do objeto no Comprasnet, sejam apresentadas informações quanto à composição química do produto (Características Técnicas, Propriedades Físico-Químicas e Dados de Aplicação) se mostra, conforme evidenciado no certame, desarrazoado, excessivo e desnecessário, ocasionando a desclassificação da maior parte das licitantes, as quais possivelmente atenderiam à necessidade da Administração. 
32.	Ademais, as essas exigências prescritas, por restringirem a participação dos licitantes, precisariam estar justificadas nos Estudos Técnicos Preliminares da contratação, inclusive com a indicação dos produtos existentes no mercado que atenderiam os requisitos especificados, para afastar a suspeição de direcionamento indevido, conforme prevê o art. 7º, § 1º, da Instrução Normativa Seges/ME 40/2020. Ainda que fosse razoável exigir requisitos mínimos de qualidade, não é na fase de aceitabilidade de propostas para participação da fase de lances que isso deveria ser verificado, mas somente na etapa de avaliação da proposta do licitante vencedor, até porque não é possível fazer diligências complementares naquele momento, que podem ser necessárias e são permitidas, nos termos do art. 43, § 3º, da Lei 8.666/1993, porque ainda não há identificação do licitante.
33.	Assim, entendemos mantida a irregularidade também quanto a esse ponto, e devido ao grande número de empresas desclassificadas antes da fase de lances, conclui-se que houve prejuízo à obtenção da proposta mais vantajosa.
Manifestação da Unidade Jurisdicionada sobre a construção participativa de deliberações (peça 25, p. 32) :
a) será procedida palestra a todos os dezessete pregoeiros do Arsenal de Guerra do Rio, alertando para os cuidados com a condução do certame, principalmente no que diz respeito à abertura, suspensão e comunicação aos licitantes;
b) será determinado que, em todos os Editais que exijam descrições técnicas dos produtos anteriormente à fase de lances, o pregoeiro emita aviso em sistema, logo no primeiro dia do prazo de divulgação da licitação, alertando as licitantes que a descrição detalhada deve conter elementos necessários para o julgamento das propostas;
c) quando o Edital da licitação determinar a descrição de condições necessárias, no campo "descrição detalhada do objeto", o tempo de publicidade do Edital deverá ser de doze dias úteis, com finalidade de ampliar a abrangência de licitantes e dar maior prazo para preenchimento do campo;
d) caso o Relator decida pela remoção das exigências contidas no item 7.1.4 do Edital, certamente será ignorado estudo técnico, realizado por profissional habilitado, e imputará ao Arsenal de Guerra do Rio a aceitação, na fase de lances, de licitantes que não apresentam produtos condizentes ao demandado pelo interesse público;
e) cumpre informar que não é possível retorno a fase de lances do processo, em razão de o sistema não admitir tal ação;
f) do ponto de vista do Arsenal de Guerra do Rio, a anulação desse processo trará grandes impactos, uma vez que esta unidade, embora não possua previsão orçamentária para os próximos meses para essas aquisições (um dos motivos de ser um pregão SRP) , mantém a manutenção constante das instalações industriais e administrativas.
Análise:
34.	A possível retirada das exigências contidas no item 7.1.4, mais especificamente os subitens 7.1.4.2 e 7.1.4.3, e no item 7.1.5, do edital não significa a aceitação de propostas que não apresentaram produtos condizentes ao edital, mas apenas corrigiria o momento da análise mais detida acerca das especificações requeridas, conforme expusemos nesta instrução.
35.	De fato, neste ponto do certame não se mostra possível o retorno à fase de análise de propostas anterior à fase de lances, tendo em vista que os licitantes já foram identificados; dessa forma, a solução para uma possível correção da situação seria a republicação do edital, livre dos vícios encontrados.
36.	A adoção das providências sugeridas pela Unidade Jurisdicionada nos subitens "b" e "c" acima não está alinhada à jurisprudência do TCU, conforme exposto ao longo desta instrução, não devendo ser mantida, em próximos editais, a exigência de análise detalhada do objeto antes da fase competitiva.
37.	Por fim, considerando as irregularidades encontradas, conforme exposto ao longo dessa instrução, que se trata de objetos não essenciais ao funcionamento do órgão, que a maioria das empresas foram alijadas do certame devido às exigências exageradamente restritivas do edital, e que não é possível o retorno de fase para correção dos procedimentos, propomos a anulação do Pregão Eletrônico 1/2021 e dos atos dele decorrentes, para que seja elaborado novo edital livre dos vícios encontrados.
38.	Diante do exposto, os elementos constantes dos autos permitem, desde já, a avaliação quanto ao mérito da presente denúncia como procedente.
39.	Será proposta, portanto, a revogação da medida cautelar adotada, com a realização de determinação, na forma descrita nesta instrução.
	F. Impacto dos Encaminhamentos Propostos

	Haverá impacto relevante na Unidade Jurisdicionada e/ou na sociedade, decorrente dos encaminhamentos propostos?
	Não

	G. Pedido de Ingresso aos Autos, de Informações/Vistas/Cópias, e de Sustentação oral

	Há pedido do representante de ingresso aos autos?
	 Não

	Há pedido de informações/vistas/cópia do processo?
	Não

	Há pedido de sustentação oral?
	Não

	H. Processos Conexos e Apensos

	Há processos conexos noticiando possíveis irregularidades na contratação ora em análise?
	Não

	Há processos apensos?
	Não

	I. Proposta de Encaminhamento

40.	Em virtude do exposto, propõe-se:
40.1.	conhecer da denúncia, satisfeitos os requisitos de admissibilidade constantes nos arts. 234 e 235 do Regimento Interno deste Tribunal, e no art. 103, § 1º, da Resolução - TCU 259/2014;
40.2.	no mérito, considerar a presente denúncia procedente;
40.3.	revogar a medida cautelar adotada;
40.4.	determinar ao Arsenal de Guerra do Rio de Janeiro, com fundamento no art. 4º, inciso I da Resolução - TCU 315/2020, que, no prazo de 15 dias, adote providências quanto aos itens abaixo, e informe ao TCU os encaminhamentos realizados:
a) 	anulação do Pregão Eletrônico 1/2021 e dos atos dele decorrentes em função das seguintes irregularidades verificadas:
a.1) 	falta de comunicação das suspensões e dos retornos da sessão, em contrariedade aos princípios da publicidade e da transparência, ao item 9.8 do edital e à jurisprudência desta Corte (Acórdãos 2.751/2013, Relator Ministro Benjamin Zymler, 2.273/2016 e 3.486/2014, Relator Ministro Marcos Bemquerer e 2.842/2016, Relator Ministro Bruno Dantas, todos do Plenário) ;
a.2) 	desclassificação de propostas em razão do não preenchimento das informações exigidas no item 7.1.4.2 e 7.1.4.3 do edital no campo "Descrição Detalhada do Objeto", ocasionando a eliminação da maioria das empresas no certame, muitas das quais ofereciam produtos que atendiam às necessidades da Administração, contrariando os princípios da razoabilidade, proporcionalidade, formalismo moderado e obtenção da proposta mais vantajosa, além dos Acórdãos 2.154/2011, Relator Ministro Walton Alencar Rodrigues e 3.381/2013-Plenário, Relator Ministro Valmir Campelo, ambos do Plenário;
a.3) 	desclassificação de diversos licitantes antes da fase de lances, apresentando justificativas genéricas, em contrariedade ao art. 28, parágrafo único, do Decreto 10.024/2019, o item 8.2.2 do edital e os princípios da vinculação ao instrumento convocatório e da publicidade;
a.4) 	exigências desarrazoadas contida nos itens 7.1.4, e seus subitens, e 7.1.5 do edital, ao disporem que a proposta a ser preenchida no sistema eletrônico deveria conter especificações químicas dos produtos: características técnicas, propriedades físico-químicas e dados de aplicação, conforme disposto no Apêndice I do Termo de Referência, tendo em vista que informações mais específicas quanto ao objeto ofertado somente devem ser verificadas após a fase aberta de lances e, ainda, quanto ao licitante provisoriamente classificado em primeiro lugar, contrariando o Acórdão 2.154/2011, Relator Ministro Walton Alencar Rodrigues;
a.5) 	exigências contidas nos itens 7.1.4, e seus subitens, e 7.1.5 do edital que restringem a participação dos licitantes, sem as devidas justificativas nos Estudos Técnicos Preliminares da contratação, que deve indicar, também, os produtos existentes no mercado que atendem os requisitos especificados, conforme prevê o art. 7º, § 1º, da Instrução Normativa Seges/ME 40/2020
40.5.	informar ao Arsenal de Guerra do Rio de Janeiro e ao denunciante do acórdão que vier a ser proferido, destacando que o relatório e o voto que fundamentam a deliberação ora encaminhada podem ser acessados por meio do endereço eletrônico www.tcu.gov.br/acordaos;
40.6.	levantar o sigilo que recai sobre as peças destes autos, à exceção daquelas que contenham informação pessoal do denunciante, nos termos dos arts. 104, § 1º, e 108, parágrafo único, da Resolução-TCU 259/2014;
40.7.	arquivar os presentes autos, nos termos do art. 169, III, do Regimento Interno/TCU, sem prejuízo de que a Selog monitore a determinação supra."
10.	O corpo diretivo da unidade técnica aquiesceu ao aludido encaminhamento.
	É o relatório.

não há.

Não atuou.

DENÚNCIA. SUPOSTAS IRREGULARIDADES NA CONDUÇÃO DE PREGÃO ELETRÔNICO, REALIZADO PELO ARSENAL DE GUERRA DO RIO DE JANEIRO/COMANDO DO EXÉRCITO, PARA AQUISIÇÃO DE MATERIAL PARA PINTURA. EXPEDIÇÃO DE MEDIDA CAUTELAR. OITIVA E ABERTURA DE PRAZO PARA MANIFESTAÇÃO NOS TERMOS DA RESOLUÇÃO-TCU 315/2000.

DENÚNCIA (DEN)

Secretaria de Controle Externo de Aquisições Logísticas (Selog).

Cuidam os autos de denúncia acerca de supostas irregularidades na condução do Pregão Eletrônico para Registro de Preços 1/2021, realizado pelo Arsenal de Guerra do Rio de Janeiro/Comando do Exército, no valor estimado de R$ 6.208.277,42, cujo objeto era a aquisição de material para pintura.
2.	Na peça inicial, o denunciante reportou que o pregoeiro vinha tomando decisões contrárias ao edital do certame, a saber: por 15 dias estava analisando as propostas e solicitando aos licitantes que ficassem conectados no sistema durante o horário comercial; a fase de lances foi aberta em uma sexta-feira, sem aviso prévio, no horário de almoço, em um dia em que o expediente na unidade militar se encerrava ao meio-dia; e 80% das empresas foram eliminadas antes da fase de lances, por ocasião da verificação inicial das propostas.
3.	Ademais, o autor da denúncia apontou que a exigência contida no item 7.1 do edital era irregular, pois impunha a descrição das especificações técnicas dos produtos por ocasião do preenchimento da proposta no sistema eletrônico, sendo que tal informação deveria estar no catálogo do produto ou na documentação enviada quando do detalhamento da proposta.
4.	Submetidos os autos ao meu descortino, após o exame preliminar da Selog, entendi que os indícios de irregularidades justificavam a adoção de medida cautelar, no sentido de determinar ao Arsenal de Guerra do Rio de Janeiro que suspendesse o andamento do Pregão Eletrônico 1/2021 ou, caso o contrato já tivesse sido firmado, abstivesse-se de praticar qualquer ato com vistas à sua execução até a deliberação definitiva desta Corte.
5.	Ademais, autorizei a oitiva do órgão jurisdicionado a fim de que ele se pronunciasse em relação aos pressupostos da cautelar e quanto aos seguintes pontos concernentes ao Pregão Eletrônico 1/2021:
"a) ausência de suspensão do certame nos dias 13, 14 e 15/4/2021 e início da fase aberta de lances no dia 16/4/2021 sem que tenha sido dado aviso prévio, com data e hora exata para retomada dos trabalhos, inclusive tendo ocorrida em dia e horário (16/4/2021, às 12:17) em que não haveria expediente na Organização Militar, nos termos do item 25.9 do edital, em afronta ao Princípio da Transparência e à jurisprudência deste Tribunal (Acórdão 3486/2014-TCU-Plenário) , situação que prejudicou a competitividade do certame, ante a possibilidade de diversos licitantes sequer estarem logado no sistema Comprasnet;
b) desclassificação sumária de diversos licitantes antes da fase de lances, sem a divulgação dos motivos, em inobservância ao art. 28, Parágrafo único, do Decreto 10.024/2019, bem como ao item 8.2.2 do edital, o que fere os princípios da Legalidade, da Vinculação ao Instrumento Convocatório e da Transparência, este corolário do princípio da Publicidade, presentes no art. 3, caput, da Lei 8.666, de 21 de junho de 1993, e considerando que, nessa fase, deve ser feita uma análise sumária e sintética, dada a natureza dinâmica do pregão, verificando apenas se a descrição apresentada  da proposta é suficiente para atestar a correspondência do produto ofertado com a descrição do objeto licitado, nos termos do item 2.1 do edital, e devendo ser verificado o atendimento aos requisitos estabelecidos no Apêndice I do edital apenas quando da análise da proposta após a fase de lances, conforme jurisprudência do TCU, a exemplo do Acórdão 2154/2011-TCU-Plenário;
c) exigências desarrazoadas contida nos itens 7.1.4, e seus subitens, e 7.1.5 do edital, ao disporem que na proposta a ser preenchida no sistema eletrônico contenha descrições demasiadamente detalhadas dos produtos ofertados, tendo em vista que este tipo de exigência e demais informações mais específicas quanto ao objeto ofertado somente devem ser exigidas após a fase aberta de lances e, ainda, ao licitante provisoriamente classificado em primeiro lugar, conforme jurisprudência do TCU (Acórdão 2154/2011-TCU-Plenário) ;"
6.	Na ocasião, autorizei a abertura de prazo para que o Arsenal de Guerra do Rio de Janeiro pudesse oferecer comentários com vistas à construção participativa das deliberações deste Tribunal, nos termos do art. 14 da Resolução-TCU 315/2020.   
7.	Por fim, determinei a realização de diligência junto ao órgão contratante para que ele enviasse os documentos indicados no expediente a fim de subsidiar o exame do presente feito:
8.	A tutela de urgência foi referendada por este Tribunal, consoante o Acórdão 1121/2021-TCU-Plenário.
9.	Em sua resposta, o Arsenal de Guerra do Rio de Janeiro alegou o seguinte, em apertada síntese:
9.1.	Quanto à irregularidade aludida na letra "a" do item 5 supra:
a)	apesar de o pregoeiro não ter providenciado a suspensão do certame, nenhum ato foi adotado que ensejasse a atuação dos licitantes, não havendo nenhum prejuízo a estes;
b)	o aviso prévio da abertura de lances não é obrigação do pregoeiro; a despeito da ausência de comunicação pelo pregoeiro, "é dever do licitante manter-se atento, em horário comercial, às atitudes adotadas pelo Pregoeiro, ainda mais quando, decerto, o Pregoeiro revelou presença, no chat, todos os dias que antecederam à abertura do item"; o sistema Comprasnet encaminha a todos os licitantes uma mensagem automática indicando a abertura dos lances; consoante informações do referido sistema, de 28 a 32 licitantes se mantiveram conectados durante todos os dias da sessão;
c)	no tocante ao item 1, foram observados 27 lances e o seu valor teve redução de 43% em relação ao preço de referência; quanto ao item 2, foram observados 11 lances e o seu valor teve redução de 45% em relação ao preço de referência;
d)	a pausa realizada no dia 16/4/2021, após a abertura de apenas dois itens, demonstra que não houve má-fé, dolo ou impostura por parte do pregoeiro, ao deixar de comunicar a abertura dos lances; e
e)	o expediente da organização militar não deve ser confundido com o horário de operação do certame, de forma que a condição de meio expediente, nas sextas-feiras, é concessão do Diretor do órgão aos seus integrantes e, assim, nada tem a ver com a operação do certame;
9.2.	Com relação ao achado mencionado na letra "b" do item 5 retro:
a)	embora desclassificações reduzam o rol de participantes no certame, não necessariamente indicam limitação da ampla concorrência; "a análise preliminar à fase de lances é importante para que se evite a participação na disputa de empresas com propostas desconformes ao exigido no instrumento convocatório, já que isto prejudica a própria competitividade do certame"; todas as desclassificações foram justificadas em campo próprio no sistema; as propostas ofertadas pelas empresas desclassificadas não continham informações técnicas minimamente necessárias e, dessa forma, o pregoeiro não pôde sequer realizar a conferência sintética de sua adequação; as desclassificações ocorreram por descumprimento do instrumento convocatório por parte dos licitantes; permitir a classificação de licitantes que tenham desatendido ao edital, unicamente em função da quantidade de empresas desclassificadas, seria "[...] privilegiar a negligência de muitos, em descrédito ao acerto de poucos, assentindo a quebra do princípio de vinculação ao instrumento convocatório";
9.3.	Sobre a irregularidade consignada na letra "c" do item 5 supra:
a)	os elementos solicitados no item 7.1.4 deveriam ser informados no campo "descrição detalhada do objeto", constituindo informações básicas garantidoras da qualidade exigida; diferentemente do alegado pelo denunciante, estas não devem ser exigidas apenas na fase posterior ao lance, "[...] uma vez que são estritamente necessárias para atestar a correspondência dos materiais com o exigido no instrumento convocatório e, assim, manter a lisura da fase de lances"; embora não seja obrigatória a exigência de preenchimento do campo "descrição detalhada do objeto", é critério discricionário do agente público fazê-la, desde esta seja compatível e necessária perante o que se quer contratar, como é o caso da licitação em comento; 
b)	os licitantes tiveram oportunidade de impugnar o edital, mas não o fizeram; e
c)	para análise das propostas, foram consideradas as propriedades químicas e físico-químicas de maior relevância dos produtos; os critérios exigidos não restringiram a participação de nenhum licitante. 
10.	A Selog analisou a resposta enviada pelo Arsenal de Guerra do Rio de Janeiro e assinalou que:
a) 	o aviso prévio para abertura de lances era obrigação do pregoeiro, nos termos da jurisprudência do Tribunal e do item 9.8 do edital; o item 25.9 do edital estabelecia que este e o processo administrativo estariam disponíveis para consulta em dias úteis, no horário das 10h às 11h45 e das 13h30 às 16h, sendo que, nas sextas-feiras, somente no período da manhã; diante dessa informação e da ausência de aviso prévio, a abertura da sessão para os itens 1 e 2 do certame, numa sexta-feira, às 12h17h, "contribuiu, de certa forma, para a ausência de participação de empresas que tinham sido classificadas para a disputa, uma vez que teria ocorrido fora de horário de expediente normal da Organização Militar, que se encerra às 12hs";
b)	a motivação para a desclassificação ocorreu de uma forma genérica, sem especificar exatamente o que faltou na descrição para que a proposta fosse aceita; há exemplos de propostas com descrição bastante detalhada que foram desclassificadas com a mesma motivação genérica; 80% dos licitantes foram desclassificados, sumariamente, por conta dessas supostas falhas na descrição detalhada do objeto; a Sec/RJ havia feito o acompanhamento do certame e identificado um sobrepreço no orçamento estimado, de modo que "o desconto médio de 45% obtido, em relação ao valor estimado, não significa que a contratação tenha sido vantajosa"; a maioria das empresas que tiveram suas propostas desclassificadas apresentaram descrições idênticas ou muito similares às do termo de referência; foram desclassificadas propostas referentes a produtos sabidamente de excelente qualidade; e
c)	a verificação das principais características dos materiais ofertados deve ser feita de forma sumária e sintética, nessa fase inicial, de aceitabilidade de proposta, de modo que "não parece adequado nesse momento exigir maiores especificações quanto à composição química do produto, como características técnicas, propriedades físico-químicas e dados de aplicação, tal como foi exigido".
11.	Por esses motivos, propôs que a denúncia fosse conhecida e, no mérito, considerada procedente; que a medida cautelar fosse revogada; que fosse determinada a anulação do Pregão Eletrônico 1/2021 e dos atos dele decorrentes em função das irregularidades verificadas no feito; que fosse levantado o sigilo sobre as peças destes autos, à exceção daquelas que contenham informação pessoal do denunciante; e que fosse arquivado o processo.
12.	Feito esse necessário resumo, passo a decidir.
13.	Preliminarmente, conheço da presente denúncia, uma vez atendidos os requisitos de admissibilidade previstos no art. 235, caput, do Regimento Interno/TCU.
14.	Manifesto-me de acordo com a análise da Selog e incorporo o exame empreendido como razão de decidir, sem prejuízo das considerações que faço a seguir.
15.	De fato, a abertura da sessão de lances para os itens 1 e 2 do Pregão Eletrônico 1/2021, de forma repentina, sem aviso prévio e, especialmente, fora do horário de expediente usual do Arsenal de Guerra do Rio de Janeiro, numa sexta-feira, constitui atitude contrária à jurisprudência desta Casa, consubstanciada nos Acórdão 2751/2013-TCU-Plenário, 2.273/2016-Plenário e 3.486/2014-Plenário.
16.	Ademais, essa postura também contrariou o próprio edital do certame, cujo item 9.8 assim preceituava: "9.8. Havendo necessidade, o Pregoeiro suspenderá a sessão, informando no "chat" a nova data e horário para a sua continuidade".
17.	Tal atitude do pregoeiro pode ter contribuído para a menor participação das empresas previamente classificadas para a fase de disputa, principalmente quanto ao item 1, o primeiro a ser aberto. Conforme o mapa das propostas apresentado em resposta à diligência, das seis empresas classificadas, três não participaram da fase de lances para esse item. Essa situação não se repetiu nos outros 52 itens do pregão, quando houve um maior percentual de participação dos licitantes classificadas. 
18.	No que se refere ao segundo achado, observo que a exigência de que os licitantes apresentassem a descrição completa do objeto em sua proposta eletrônica, antes da fase de lances, sob pena de desclassificação, constava do edital do certame, de modo que não houve, propriamente, irregularidade na conduta do pregoeiro quanto a este ponto, visto que simplesmente seguiu as regras da licitação.
19.	A propósito, transcrevo as disposições editalícias pertinentes:
"7.1 O licitante deverá enviar sua proposta mediante o preenchimento, no sistema eletrônico, dos seguintes campos:
[...]
7.1.4. Descrição detalhada do objeto: indicar o seguinte:
7.1.4.1. Descrição do objeto ofertado conforme características e condições estabelecidas no Termo de Referência.
7.1.4.2. Número do registro do bem no órgão competente, quando for o caso.
7.1.4.3. As informações químicas dos produtos, somente do item 01 ao 37, isto é, aquelas descritas no Apêndice I do Termo de Referência, descrevendo, no mínimo, informações referentes à: Características Técnicas, Propriedades Físico-Químicas e Dados de Aplicação.
7.1.5. A licitante que deixar de informar as especificações químicas dos produtos em sua proposta eletrônica, será desclassificada, antes da fase de lances, na forma do art. 28 e 29 do Decreto 10.024/2019.'
[...]
8.2. O Pregoeiro verificará as propostas apresentadas, desclassificando desde logo aquelas que não estejam em conformidade com os requisitos estabelecidos neste Edital, contenham vícios insanáveis ou não apresentem as especificações técnicas exigidas no Termo de Referência."  (grifos acrescidos) 
20.	Todavia, esse rigor na análise da conformidade das propostas com os requisitos do edital, antes da fase de lances, contraria a jurisprudência desta Casa, a qual se encontra sintetizada na seguinte passagem do voto condutor do Acórdão 2154/2011-TCU-Plenário, de lavra do Ministro Walton Alencar Rodrigues:
"A jurisprudência desta Corte (Acórdãos 539/2007-P e 934/2007-1C) , apoiada na doutrina pátria, leciona que o exame realizado pelo pregoeiro na fase de verificação inicial das propostas (art. 22, § 2º, do Decreto 5.450/2005) deve ser sumário e sintético, dada a natureza dinâmica do pregão, sendo que "não cabe disputa mais aprofundada nessa etapa" e que "o pregoeiro deverá examinar a proposta e verificar se a descrição ali contida corresponde àquela adotada no edital".
21.	Dessa forma, considerando as constatações da Selog, no sentido de que 80% dos licitantes foram desclassificados, sumariamente, por conta da ausência de descrição detalhada do objeto; que a maioria das empresas que tiveram suas propostas desclassificadas apresentaram descrições idênticas ou muito similares às do termo de referência; e que foram desclassificadas propostas, nessa etapa preliminar, que eram referentes a produtos sabidamente de excelente qualidade; entendo que o Pregão Eletrônico 1/2021 está maculado de vício grave em sua formatação e operacionalização, tendo ocorrido prejuízo real à competitividade do certame.
22.	Com relação à última irregularidade, não há nenhuma objeção deste Tribunal à exigência de que fossem apresentadas as características técnicas dos produtos pelos licitantes. O que se critica, basicamente, é o momento e a profundidade da análise destas informações, na fase inicial, antes da etapa de lances.
23.	A propósito do assunto, são bastante pertinentes as considerações do auditor da Selog: 
 "Ainda que fosse razoável exigir requisitos mínimos de qualidade, não é na fase de aceitabilidade de propostas para participação da fase de lances que isso deveria ser verificado, mas somente na etapa de avaliação da proposta do licitante vencedor, até porque não é possível fazer diligências complementares naquele momento, que podem ser necessárias e são permitidas, nos termos do art. 43, § 3º, da Lei 8.666/1993, porque ainda não há identificação do licitante."
24.	Com relação ao argumento de que os licitantes tiveram oportunidade de impugnar o edital, mas não o fizeram, assinalo que o eventual não exercício do direito de questionar as regras de uma licitação, em tempo oportuno perante a própria entidade contratante, não implica uma espécie de preclusão quanto ao posterior exercício dessa prerrogativa, seja pelos próprios licitantes, seja por qualquer cidadão, junto aos órgãos de controle e ao próprio Poder Judiciário. 
25.	Seguindo a mesma lógica, essa eventual omissão não confere um atestado de legalidade às licitações, que pode ter suas regras posteriormente analisadas pelo tribunal de contas competente, de modo que eventual irregularidade, se insanável, pode ensejar a fixação de prazo para anulação do certame e do contrato correspondente.  
26.	Com isso, diante dos graves vícios na concepção e na execução da licitação em exame e do prejuízo efetivo à sua competitividade, não vejo outra alternativa a não ser assinar o prazo de 15 dias para que o Arsenal de Guerra do Rio de Janeiro anule o Pregão Eletrônico 1/2021, com fulcro no art. 45 da Lei 8.443/1992.
27.	O único fator de divergência com relação à unidade técnica diz respeito à proposta de revogação da cautelar. Em verdade, os elementos juntados aos autos após o saneamento do processo implicam, pelo contrário, que a tutela provisória deve ser confirmada, no mérito, o que conduz à substituição do provimento inicial, de suspensão, pelo definitivo, de invalidação da licitação. 
28.	Diante de todo o exposto, VOTO por que seja adotada a deliberação que ora submeto a este Colegiado.
TCU, Sala das Sessões, em 22 de setembro de 2021.
BENJAMIN ZYMLER 
Relator